【裁判字號】    96,簡上,239
【裁判日期】    970311
【裁判案由】    詐欺
【裁判全文】
臺灣雲林地方法院刑事判決             96年度簡上字第239號
上訴人  即
被      告  乙○○
上列上訴人因詐欺案件，不服本院斗六簡易庭96年度六簡字第
484號中華民國96年11月12日刑事簡易判決（聲請簡易判決處刑
案號：臺灣雲林地方法院檢察署96年度偵緝字第253號、第254
號），提起上訴，本院管轄之第二審合議庭判決如下：
    主      文
原判決撤銷。
乙○○幫助共同連續意圖為自己不法之所有，以詐術使人將本人
之物交付，處有期徒刑陸月，如易科罰金，以銀元佰元即新臺
幣玖佰元折算壹日，減為有期徒刑月，如易科罰金，以銀元
佰元即新臺幣玖佰元折算壹日。
    事      實
一、乙○○可預見提供自己帳戶予他人使用，多與從事財產犯罪
    密切相關，且取得他人存摺之目的常為避免檢警機關追查贓
    款流向，仍基於取得其帳戶者縱持以犯罪亦無違反其本意之
    幫助犯意，於民國95年1月3日辦理晶片金融卡及聲請語音系
    統後，95年1月11日前某日，在不詳地點，以不詳代價將其
    前於中華郵政股份有限公司斗六西平路郵局（下稱西平郵局
    ）申設之局號：0000000，帳號0000000號帳戶存摺、印章、
    提款卡及密碼等，交付予真實姓名年籍不詳之詐欺份子。該
    詐欺份子所屬詐騙集團於取得上開帳戶存摺、印章、提款卡
    及密碼後，意圖為自己不法之所有，基於詐欺取財之犯意聯
    絡，連續：
    (一)於95年1 月11日下午2 時30分許，由化名「劉先生」、「
      姜主任」等上開詐騙集團成員撥打電話與丙○○○聯絡，
      佯稱其銀行帳戶遭人冒領，需將所有銀行帳戶內之存款匯
      至指定之帳戶，才不會遭到凍結等語，以此方式施用詐術
      ，使丙○○○陷於錯誤，依指示於同日匯款新臺幣（下同
      ）100,000 元至乙○○上開帳戶。
    (二)於95年1 月12日上午某時許，由自稱地方法院人員之上開
      詐騙集團成員撥打電話給甲○○，佯稱其銀行帳戶遭人冒
      領，需將所有銀行帳戶內之存款匯至指定之帳戶，才不會
      遭到凍結等語，以此方式施用詐術，使甲○○陷於錯誤，
      依指示於同日匯款150,000 元至乙○○上開帳戶。
    乙○○即以此方式幫助詐欺取財。
二、案經丙○○○訴由雲林縣警察局報告臺灣雲林地方法院檢察
    署檢察官偵查後聲請簡易判決處刑。
    理      由
一、訊據被告乙○○矢口否認有何幫助詐欺之犯行，辯稱：其未
    販賣或提供上開帳戶給詐騙集團，乃欲與朋友合夥做奇摩網
    路拍賣，才突然申辦晶片金融卡及語音系統，惟未及使用，
    即因置放於機車行李箱內遭竊而不見云云。經查：
    (一)真實姓名年籍不詳之詐欺份子於95年1月11日下午2時30分
      許、95年1月12日上午某時許，分別撥打電話予丙○○○
      及甲○○，佯稱其等銀行帳戶遭人冒領，帳戶將被凍結，
      要求丙○○○及甲○○將所有存款匯入乙○○之上開帳戶
      內，丙○○○及甲○○遂依其指示，分別於95年1月11日
      及95年1月12日，各將100,000元及150,000元匯入乙○○
      之上開帳戶內，且隨後遭人領取之事實，業據被害人丙○○○、甲○○於警詢時指述綦詳，並有臺北市政府警察局
      信義分局報案三聯單、受理人頭帳戶案件通報單、受理各
      類案件紀錄表、反詐騙案件紀錄表各1份（斗六警偵字第
      0950001429號卷第8 至11頁）、被害人丙○○○臺灣銀行
      客戶交易當天查詢單1 份（同上警卷第12頁）、乙○○斗
      六西平路郵局帳戶之開戶資料及交易明細表各1 份（斗六
      警偵字第0950000688號卷第7 至9 頁）、匯款單1 紙（同
      上警卷第10頁）、新興分局中山所受理詐騙帳戶通報警示
      、詐騙電話斷話簡便格式表1 份（同上警卷第11頁）、雲
      林郵局函覆之提款單1 份（偵卷第30頁）附卷可稽，自堪
      認定。
    (二)被告雖以前詞置辯，惟又稱因友人表示還要做市場調查而
      沒有將上開帳戶拿來做網路拍賣使用，且上開帳戶雖然被
      「從機車行李箱偷走」，但機車行李箱沒有遭到破壞，也
      不知道有什麼其他東西被偷（本院卷第17頁）等語。衡情
      從事「網路拍賣」者，一般都是先計畫好通盤性之商品、
      市場為何，至於商品銷售後如何確定貨款已經匯入戶頭，
      以利出貨部分，應屬末端枝節問題，難以想像「還要做市
      場調查」之前，被告就已經迫不及待地先辦理末端的晶片
      金融卡及語音系統；又如果晶片金融卡及語音系統對於被
      告「還沒做好市○○○○○路拍賣事業」如此重要，被告
      又何以在特地前往辦理後，卻隨便地放在機車行李箱內，
      甚至連什麼時候被偷，都「毫不知情」、「漠不關心」；
      而且在被告特地前往辦理好「對詐騙集團也是不可或缺」
      的晶片金融卡及語音系統後不出10日內，詐騙集團又這麼
      「巧合」的取得被告上開帳戶，作為行騙之用。是被告上
      開所辯，均與常情相違，難以想像，並無可採。
    (三)綜上，本件事證明確，被告幫助詐欺犯行堪以認定，應依
      法論科。
二、論罪科刑之理由：
    (一)刑法於民國94年2 月2 日修正公布，並於被告行為後之95
      年7 月1 日施行。按行為後法律有變更者，適用行為時之
      法律，但行為後之法律有利於行為人者，適用最有利於行
      為人之法律，現行刑法第2 條第1 項定有明文。此條係規
      範行為後法律變更所生新舊法律比較適用之準據法，是刑
      法第2 條第1 項本身雖經修正，但無比較新舊法適用之問
      題，應一律適用裁判時之現行刑法第2 條第1 項之規定，
      為「從舊從輕」之比較，最高法院95年第8 次刑事庭會議
      決議意旨可資參照。本件新舊法比較內容詳如附表所示。
    (二)核被告乙○○所為，係犯刑法第30條第1 項幫助同法第
      339 條第1 項詐欺取財罪。
    (三)被告以幫助之意思參與實施犯罪構成要件以外之行為，應
      論以幫助犯，並按正犯之刑減輕之。
    (四)原審以被告罪證明確，因予論罪科刑，然查刑事訴訟法第
      449 條第3 項規定依簡易判決所科之刑以宣告緩刑、得易
      科罰金之有期徒刑及拘役或罰金為限，所謂「所科之刑」
      應指「宣告刑」而言。原審以簡易判決處以被告有期徒刑
      1 年，減為有期徒刑6 月，如易科罰金，以銀元300 元即
      新臺幣900 元折算1 日，其「宣告刑」並非上開法文所指
      之「宣告緩刑、得易科罰金之有期徒刑及拘役或罰金」，
      與法不合，則被告上訴意旨否認犯罪固無理由，惟原判決
      既有上開之不當，自應由本院撤銷改判。
    (五)爰審酌被告並無前科，有臺灣高等法院被告前案紀錄表1
      份附卷可考，其提供帳戶供詐騙集團使用，致無辜之被害
      人遭詐騙而受有損失，及犯後矢口否認，未見悔意等犯罪
      之動機、目的、手段及造成之損害等一切情狀，量處如主
      文所示之刑，並諭知易科罰金之標準。
    (六)又其犯行於96年4 月24日前，合於減刑之條件，應依中華
      民國九十六年罪犯減刑條例第2 條第1 項第3 款、第7 條
      ，於裁判時均諭知其宣告刑及按上開量處之宣告刑減得之
      刑，並諭知易科罰金之標準。
三、應依刑事訴訟法第455 條之1 第1 項、第3 項、第369 條第
    1 項前段、第364 條、第299 條第1 項前段，刑法第2 條第
    1 項前段、第30條第1 項、第2 項、第339 條第1 項，修正
    前刑法第41條第1 項前段，罰金罰鍰提高標準條例第1 條前
    段、修正前罰金罰鍰提高標準條例第2 條，中華民國九十六
    年罪犯減刑條例第2 條第1 項第3 款、第7 條，判決如主文
    。
本案經檢察官蕭如娟到庭執行職務
中    華    民    國    97    年    3     月    11    日
                  刑事第三庭審判長法  官  林輝煌
                                  法  官  陳銘壎
                                  法  官  李貞瑩
以上正本證明與原本無異。
本件不得上訴。
                                  書記官  金雅芳
中    華    民    國    97    年    3     月    11    日
附錄本案論罪科刑法條全文
中華民國刑法第339條（普通詐欺罪）
意圖為自己或第三人不法之所有，以詐術使人將本人或第三人之
物交付者，處5 年以下有期徒刑、拘役或科或併科1 千元以下罰
金。
以前項方法得財產上不法之利益或使第三人得之者，亦同。
前二項之未遂犯罰之。
附表
┌────────┬────────┬────────┬────────┐
│法        條    │修正前規定      │修正後規定      │新舊法之適用    │
├────────┼────────┼────────┼────────┤
│刑法第339 條第1 │罰金罰鍰提高標準│刑法施行法第1 條│(一)適用舊法。    │
│項法定刑關於罰金│條例第1 條前段規│之1 規定：「中華│(二)本件被告所犯刑│
│部分：罰金罰鍰提│定：「依法律應處│民國94年01月07日│法第339 條第1 項│
│高標準條例第1 條│罰金、罰鍰者，就│刑法修正施行後，│之罪法定刑有罰金│
│前段、現行法規所│其原定數額得提高│刑法分則編未修正│刑（銀元1,000 元│
│定貨幣單位折算新│為2 倍至10倍。」│之條文定有罰金者│以下），且為刑法│
│台幣條例第2 條、│現行法規所定貨幣│，自94年01月07日│分則編未修正之條│
│刑法第33條第5 款│單位折算新台幣條│刑法修正施行後，│文而定有罰金刑者│
│                │例第2 條規定：「│就其所定數額提高│，於刑法施行法第│
│                │現行法規所定金額│為30倍，但72年06│1條 之1 修正增訂│
│                │之貨幣單位為圓、│月26日到94年01月│前，其貨幣單位為│
│                │銀元或元者，以新│07日新增或修正之│銀元，是被告所犯│
│                │台幣元之3 倍折算│條文，就其所定數│刑法第339 條第1 │
│                │之。」          │額提高為3 倍。」│項之罪罰金刑之提│
│                │刑法第33條第5 款│刑法第33條第5 款│高標準，於適用罰│
│                │規定：「罰金：1 │規定：「罰金：新│金罰鍰提高標準條│
│                │元以上。」      │台幣1,000 元以上│例第1 條前段及現│
│                │                │，以百元計算之。│行法規所定貨幣單│
│                │                │」              │位折算新台幣條例│
│                │                │                │第2 條規定換算為│
│                │                │                │新台幣時，法定刑│
│                │                │                │罰金部分，應為罰│
│                │                │                │金新台幣30,000元│
│                │                │                │以下（乘以10，再│
│                │                │                │乘以3） 。如適用│
│                │                │                │刑法施行法第1 條│
│                │                │                │之1 規定提高30倍│
│                │                │                │，則為罰金新台幣│
│                │                │                │30,000元以下（乘│
│                │                │                │以30），故關於法│
│                │                │                │定刑為罰金部分之│
│                │                │                │提高標準，新法非│
│                │                │                │較有利於被告，本│
│                │                │                │案關於刑法第339 │
│                │                │                │條第1 項之罪法定│
│                │                │                │刑罰金提高標準部│
│                │                │                │分，應依刑法第2 │
│                │                │                │條第1 項前段規定│
│                │                │                │，適用行為時之法│
│                │                │                │律即罰金罰鍰提高│
│                │                │                │標準條例第1 條前│
│                │                │                │段及現行法規所定│
│                │                │                │貨幣單位折算新台│
│                │                │                │幣條例第2 條之規│
│                │                │                │定。            │
│                │                │                │(三)法定刑罰金部分│
│                │                │                │，依修正前刑法第│
│                │                │                │33條第5 款規定，│
│                │                │                │及罰金罰鍰提高標│
│                │                │                │準條例第1 條前段│
│                │                │                │提高後，再依現行│
│                │                │                │法規所定貨幣單位│
│                │                │                │折算新台幣條例第│
│                │                │                │2 條換算為新台幣│
│                │                │                │時，為新台幣6元 │
│                │                │                │以上至30元以上，│
│                │                │                │依修正後刑法第33│
│                │                │                │條第5 款規定，為│
│                │                │                │新台幣1,000 元以│
│                │                │                │上，修正後刑法第│
│                │                │                │33條第5 款規定非│
│                │                │                │較有利於被告，依│
│                │                │                │刑法第2 條第1項 │
│                │                │                │前段規定，應適用│
│                │                │                │修正前刑法第33  │
│                │                │                │條第5 款規定。  │
├────────┼────────┼────────┼────────┤
│刑法第30條      │幫助他人犯罪者，│幫助他人實行犯罪│(一)適用新法。    │
│幫助犯          │為從犯。雖他人不│行為者，為幫助犯│(二)為單純文字之修│
│                │知幫助之情者，亦│。雖他人不知幫助│正，新舊法處罰相│
│                │同。            │之情者，亦同。  │同，非屬法律之變│
│                │從犯之處罰，得按│幫助犯之處罰，得│更，無現行刑法第│
│                │正犯之刑減輕之。│按正犯之刑減輕之│2 條第1 項之適用│
│                │                │。              │，應直接適用新法│
│                │                │                │（最高法院95 年 │
│                │                │                │度第21次刑事庭會│
│                │                │                │議決議參照）。  │
├────────┼────────┼────────┼────────┤
│刑法第41條第1 項│刑法第41條第1 項│刑法第41條第1 項│(一)適用舊法。    │
│前段易科罰金部分│前段規定：「犯最│前段規定：「犯最│(二)本件被告行為時│
│                │重本刑為5 年以下│重本刑為5 年以下│之易科罰金折算標│
│                │有期徒刑以下之刑│有期徒刑以下之刑│準，應以銀元100 │
│                │之罪，而受6 個月│之罪，而受6 個月│元至300 元折算為│
│                │以下有期徒刑或拘│以下有期徒刑或拘│1 日，經依現行法│
│                │役之宣告，因身體│役之宣告者，得以│規所定貨幣單位折│
│                │、教育、職業、家│新台幣1 千元、2 │算新台幣條例第2 │
│                │庭之關係或其他正│千元或3 千元折算│條規定換算為新台│
│                │當事由，執行顯有│一日，易科罰金。│幣後，應以新台幣│
│                │困難者，得以1 元│」              │300 元至900 元折│
│                │以上3 元以下折算│                │算為1 日，修正後│
│                │1日 ，易科罰金。│                │則以新台幣1,000 │
│                │」罰金罰鍰提高標│                │元、2,000 元3,0 │
│                │準條例第2 條（已│                │00元折算1 日，修│
│                │刪除）規定：「依│                │正後刑法第41條第│
│                │刑法第41條易科罰│                │1 項前段規定，並│
│                │金或第42條第2 項│                │非較有利於被告，│
│                │易服勞役者，均就│                │依刑法第2 條第1 │
│                │其原定數額提高為│                │項前段規定，適用│
│                │100 倍折算1日 ；│                │行為時法律即修正│
│                │法律所定罰金數額│                │前刑法第41條第1 │
│                │未依本條例提高倍│                │項前段及罰金罰鍰│
│                │數，或其處罰法條│                │提高標準條例第2 │
│                │無罰金刑之規定者│                │條規定，定其易科│
│                │，亦同。」      │                │罰金之折算標準。│
└────────┴────────┴────────┴────────┘


司法院資訊處製作；財團法人民間司法改革基金會備份。
